【裁判字號】    96,訴,3128
【裁判日期】    970529
【裁判案由】    建築法
【裁判全文】
臺北高等行政法院判決
                                     96年度訴字第03128號
                              .
原      告  甲○○
被      告  臺北縣政府
代  表  人  乙○○縣長）住同.
訴訟代理人  丙○○
            丁○○
            戊○○
上列當事人間因建築法事件，原告不服內政部中華民國96年7 月
6 日台內訴字第0960084213號訴願決定，提起行政訴訟。本院判
決如下：
    主  文
原告之訴駁回。
訴訟費用由原告負擔。
    事  實
一、事實概要：
    坐落於臺北縣永和市○○路316 號地下1 樓建築物（下稱系
    爭建物），領有被告所屬工務局核發之85使字第862 號使用
    執照，原核准用途為「商場」。民國（下同）96年3 月29日
    經被告所屬聯合查報小組赴現場稽查時查獲現址擺設電腦16
    9 台，供不特定人上網擷取遊戲把玩。被告認原告（使用人
    ）未經申請變更使用執照用途，擅自違規經營資訊休閒業，
    違反建築法第73條第2 項規定，乃依同法第91條第1 項第1
    款規定，以96年4 月11日北府工使字第0960220068號函（下
    稱原處分），處以原告新臺幣（下同）6 萬元罰鍰，並限於
    96年5 月15日前補辦手續或恢復原核准用途使用。原告不服
    ，提起訴願遭決定駁回，遂提起本件行政訴訟。
二、兩造聲明：（原告未於言詞辯論期日到場，茲據其書狀所載
    ，記載其聲明及陳述）
    (一)原告聲明：
      1.訴願決定及原處分均撤銷。
      2.訴訟費用由被告負擔。
    (二)被告聲明：
      1.駁回原告之訴。
      2.訴訟費用由原告負擔。
三、兩造之爭點：
  (一)原告主張：
    1.原告於被告所屬之聯合查報小組稽查前既已委託建築師事
      務所辦理變更使用執照暨室內裝修書面審查，並於96年3
      月7 日北府工建字第0960145219號函同意申請在案，且該
      函並給予6 個月內之時間依核准圖說設備施工完竣，再併
      入變更使用執照申請卷內核發變更使用執照及室內裝修合
      核格證明，其被告工務局於96年4 月11日北府工使字第09
      60220068號函以原告未經核准擅自將原核准用途商場變更
      使用為資訊休閒業為由，而裁處6 萬元罰鍰，已屬不實，
      因為原告並非擅自將原核准用途商場變更使用為資訊休閒
      業，係屬被告所同意；且並限原告於96年5 月15日前補辦
      手續，亦顯瑕疵，因為原告不知尚需補辦那些手續。然被
      告所屬工務局卻違反上述法令對原告處分，實有違反人性
      且亦違反行政程序。且本案已於期限內施工完竣，並已領
      有被告96年8 月14日玖陸永變字第218 號變更使用執照及
      96裝修使字第355 號建築物室內裝修合格證明在案。
    2.行政程序法第7 條第1 項第2 款規定：「行政行為，應依
      下列原則為之︰…二、有多種同樣能達成目的之方法時，
      應選擇對人民權益損害最少者。…。」行政程序法第9條
      規定：「行政機關就該管行政程序，應於當事人有利及不
      利之情形，一律注意。」行政程序法第36條規定：「行政
      機關應依職權調查證據，不受當事人主張之拘束，對當事
      人有利及不利事項一律注意。」行政機關採取之方法應有
      助於目的之達成，且有多種同樣能達成目的之方法時，應
      選擇對人民權益損害最少者。本件被告目的係為建築物因
      依原核准用途使用，如須變更原核准用途使用，應辦理變
      更使用執照。然原告於租用系爭建物經營資訊休閒業時，
      即向被告辦理變更使用執照，顯然表示已達成被告之行政
      目的。然被告卻對本件不查，在對原告不利之情況下，依
      建築法第73條第2 項、第91條第1 項第1 款施以重罰，來
      達成行政之目的。對一個依法辦理合法經營的原告來講，
      難以信服，顯有違法令。
  (二)被告主張：
    1.按建築法第73條第2 項:「建築物應依核定之使用類組使
      用，其有變更使用類組或有第9 條建造行為以外主要構造
      、防火區劃、防火避難設施、消防設備、停車空間及其他
      與原核定使用不合之變更者，應申請變更使用執照。…」
      及同法第91條第l 項第l 款: 「有左列情形之一者，處建
      築物所有權人、使用人、機械遊樂設施之經營者新臺幣6
      萬元以上30萬元以下罰鍰，並限期改善或補辦手續，屆期
      仍未改善或補辦手續而繼續使用者，得連續處罰，並限期
      停止其使用。必要時，並停止供水供電、封閉或命其於期
      限內自行拆除，恢復原狀或強制拆除：一、違反第73條第
      2 項規定，未經核准變更使用擅自使用建築物者。」
    2.系爭建物領有被告核發85使字第862 號使用執照，地下1
      層原核准用途為「商場」，前經被告機關聯合查報小組於
      96年3 月29日現場檢查，並經目的事業主管機關認定該處
      未經申請許可擅自變更用途為「資訊休閒業」。查本件原
      核准主要用途為「商場」（B 類2 組），然建築物使用人
      即原告竟未經申請許可，擅自變更使用為「資訊休閒業」
     （D類l 組），被告依違反建築法第73條第2 項，爰依同法
      第91條第1 項第l 款規定，以原處分裁處原告6 萬元罰鍰
      ，並請於96年5 月15日前補辦手續或恢復原核准使用。
    3.至有關原告辯稱已辦理變更使用執照中，按建築法第73條
      第2 項規定及第91條第l 項第1 款規定，原告仍不得在申
      請補辦手續尚未經被告核准變更使用執照前，擅自變更使
      用，故被告依法裁處，並無違誤。再者，原告係於96 年8
      月14日領得「資訊休閒業」之變更使用執照，惟96年3 月
      29日檢查當日，系爭建物仍處於違規使用之態樣，原告未
      領得變更使用執照前應停止違規使用部分，非有暫緩被告
      裁罰之理由，原告認知顯有違誤，核無可採。
    理  由
一、本件原告經合法通知，無正當理由未於言詞辯論期日到場，
    核無民事訴訟法第386 條各款所列情形，爰依行政訴訟法第
    218 條準用民事訴訟法第385 條第1 項前段，由被告聲請而
    為一造辯論判決。
二、按建築法第73條第2 項規定：「建築物應依核定之使用類組
    使用，其有變更使用類組或有第9 條建造行為以外主要構造
    、防火區劃、防火避難設施、消防設備、停車空間及其他與
    原核定使用不合之變更者，應申請變更使用執照。…」第91
    條第1 項第1 款規定：「有左列情形之一者，處建築物所有
    權人、使用人、機械遊樂設施之經營者新臺幣6 萬元以上30
    萬元以下罰鍰，並限期改善或補辦手續，屆期仍未改善或補
    辦手續而繼續使用者，得連續處罰，並限期停止其使用。必
    要時，並停止供水供電、封閉或命其於期限內自行拆除，恢
    復原狀或強制拆除：一、違反第73條第2 項規定，未經核准
    變更使用擅自使用建築物者。」
三、系爭建物領有被告所屬工務局核發之85使字第862 號使用執
    照，原核准用途為「商場」，96年3 月29日經被告所屬聯合
    查報小組赴現場稽查時查獲現址擺設電腦169 台，供不特定
    人上網擷取遊戲把玩，經營資訊休閒業等情，有使用執照存
    根（第6 頁）、臺北縣政府聯合查報小組稽查違規商業活動
    現場紀錄表、照片（第10-13 頁）附原處分卷可稽。原告雖
    主張：原告租用系爭建物經營資訊休閒業，即向被告辦理變
    更使用執照，現已領有被告96年8 月14日玖陸永變字第218
    號變更使用執照及96年8 月14日96裝修使字第355 號建築物
    室內裝修合格證明在案，被告不應處罰云云。經查：原告被
    查獲經營資訊休閒業之業務，按資訊休閒業依經濟部發布公
    司行號營業項目代碼表（96年10月版），為提供特定場所及
    電腦資訊設備，以連線方式擷取網路資源或以非連線方式結
    合資料儲存裝置，供不特定人從事遊戲娛樂之營利事業（本
    院卷第48頁參照）。而系爭建物於被告查獲時，其領有被告
    所屬工務局核發之85使字第862 號使用執照，原核准用途為
    「商場」，依內政部93年9 月14日台內營字第0930086367號
    令訂頒之「建築物使用類組及變更使用辦法」（本院卷第49
    頁以下參照）第2 條建築物之使用類別、組別及其定義表之
    規定，屬B 類，即「商業類」中之B 類2 組，其類別定義為
    「供商業交易、陳列展售、娛樂、餐飲、消費之場所」，組
    別定義為「供商品批發、展售或商業交易，且使用人替換頻
    率高之場所」。原告實際經營之資訊休閒業，提供電腦供人
    上網擷取遊戲把玩，即顯非「供商業交易、陳列展售、娛樂
    、餐飲、消費之場所」類別中之「供商品批發、展售或商業
    交易，且使用人替換頻率高之場所」組別所能涵蓋。依其實
    際使用情形，應屬上述分類表中D 類，即「休閒、文教」類
    之D 類1 組，其類別定義為「供運動、休閒、參觀、閱覽、
    教學之場所」，組別定義為「供低密度使用人口運動休閒之
    場所」。可知，D 類1 組，其使用強度及危險指標之要求，
    均高於系爭建物經核准使用之範圍。本件被告就資訊休閒業
    之建築物使用，歸類訂為休閒、文教類供低密度使用人口運
    動休閒之場所之D 類1 組，此與本院前揭見解相符。是以，
    原告於被告查獲時間之96年3 月29日，堪認確有未經變更建
    築物使用執照所許可使用之範圍，即擅自為違規使用建築物
    之情形，違反建築法第73條第2 項規定甚明。縱原告事後取
    得被告96年8 月14日玖陸永變字第218 號變更使用執照及96
    年8 月14日96裝修使字第355 號建築物室內裝修合格證明，
    仍無法解免原告查獲時有違法事實應負之責，原告上開主張
    ，並非可採。被告依建築法第91條第1 項第1 款予以處罰，
    自無不合。
四、綜上所述，被告以原告違反建築法第73條第2 項規定，並衡
    酌其違規情節，依建築法第91條第1 項第1 款規定，處以法
    定最低額6 萬元罰鍰，並限於96年5 月15日前補辦手續或恢
    復原核准用途使用，揆諸首揭規定，於法有據，訴願決定，
    予以維持，亦屬妥適，原告徒執前詞，訴請撤銷，為無理由
    ，應予駁回。
據上論結，本件原告之訴為無理由，依行政訴訟法第218 條、第
98條第1 項前段，民事訴訟法第385 條第1 項前段，判決如主文
。
中    華    民    國    97    年     5    月   29    日
                    臺北高等行政法院第五庭
                              審判長法  官  張  瓊  文
                                    法  官  王  碧  芳
                                    法  官  胡  方  新
上為正本係照原本作成。
如不服本判決，應於送達後20日內，向本院提出上訴狀並表明上
訴理由，如於本判決宣示後送達前提起上訴者，應於判決送達後
20日內補提上訴理由書（須按他造人數附繕本）。
中    華    民    國    97    年    5     月   29    日
                                    書記官  黃  玉  鈴


司法院資訊處製作；財團法人民間司法改革基金會備份。
